臺灣臺中地方法院民事判決　　九十二年度簡上字第四五七號
　　上　訴　人　甲○○
　　訴訟代理人　陳宏盈律師
　　被上訴人　　乙○○
　　訴訟代理人　梁宵良律師
右當事人間請求拆屋還地事件，上訴人對於中華民國九十二年九月十六日本院臺中簡
易庭九十二年中簡字第二一九號第一審判決提起上訴，本院於九十三年七月二十二日
言詞辯論終結，判決如左：
    主  文
上訴駁回。
第二審訴訟費用由上訴人負擔。
    事實及理由
壹、上訴人起訴主張：一、坐落台中縣霧峰鄉○○段三三三之二七地號土地為上訴人
    所有，而前開土地上如附圖所示紅色斜線部分之建物（占用土地面積六一點六八
    平方公尺），被上訴人有事實上之處分權。然被上訴人並無合法權源，而無權占
    有上訴人所有前開土地。二、系爭土地係被上訴人移轉登記與訴外人趙天星，以
    清償被上訴人之夫林大展所積欠趙天星之債務；其後趙天星於八十九年八月五日
    ，將系爭土地移轉登記與上訴人。而依訴外人趙天星於臺灣士林地方法院九十年
    度重訴字第五九八號事件中之陳述，可知其與上訴人原均不知系爭土地上有系爭
    未保存登記之建物在，自無從推定被上訴人對系爭土地有租賃權存在。況證人林
    大展曾證稱其與訴外人顧全成（訴外人趙天星之員工）口頭約定得無償使用系爭
    房子，縱其證詞為真正，然僅係使用借貸之法律關係，與民法第四百二十五條、
    第四百二十五條之一情形不同，亦無從拘束上訴人。三、縱認本件有推定租賃關
    係之適用，惟系爭房屋乃加強磚造構造，依固定資產耐用年數表記載之耐用年數
    為三十五年，然系爭房屋折舊年數為三十九年，顯已超過使用年限，所推定之租
    賃關係亦已消滅。爰依所有物還請求權請求被上訴人應將前開建物即地上物拆除
    ，並將前開土地交還上訴人。
貳、被上訴人則以：一、被上訴人對系爭土地原有所有權，對前開土地上之系爭建物
    則有事實上之處分權。被上訴人於七十九年一月二十三日，將系爭土地移轉登記
    與訴外人趙天星，趙天星則於八十九年八月二十九日再移轉登記與上訴人。然被
    上訴人移轉前開土地與訴外人趙天星時，並未將前開房屋隨同移轉，該房屋仍由
    被上訴人與家人繼續使用迄今，則依最高法院四十八年度台上字第一四五七號判
    例、七十三年度第五次民事庭會議決議所示，被上訴人對系爭土地有推定租賃關
    係存在，並非無權占有。二、依被上訴人與趙天星所訂買賣契約書第七條約定，
    即可知被上訴人移轉登記前開土地與趙天星時，趙天星已知系爭房屋之存在，並
    容許被上訴人居住。且被上訴人與趙天星並無使用借貸之約定，上訴人復未舉證
    證明被上訴人與趙天星間有反對使用土地之特約，自應推定前開租賃關係存在。
    三、房屋得使用期限與固定資產耐用年數表記載之耐用年數無關，且推定租賃為
    法定型態之租賃，與約定租賃不同，亦無民法第四百二十五條第二項之適用等語
    ，資為抗辯。
參、本件原審對於上訴人之請求，判決被上訴人全部勝訴。上訴人全部聲明不服，求
    為廢棄原判決，及被上訴人應將坐落台中縣霧峰鄉○○段三三三之二七地號土地
    上如附圖所示紅色斜線部分面積六一‧六八平方公尺之地上物拆除，並將土地交
    還上訴人；被上訴人則求為判決駁回上訴。
肆、查坐落台中縣霧峰鄉○○段三三三之二七號土地原為被上訴人所有，後經被上訴
    人以買賣為原因於七十九年一月二十三日將前開土地移轉登記予訴外人趙天星；
    於前開土地移轉登記前，前開土地上即有未辦保存登記建物一棟（占用前開土地
    面積六一點六八平方公尺），由被上訴人占有使用至今，然被上訴人移轉前開土
    地予趙天星時，並未將前開建物轉讓予趙天星；及訴外人趙天星於八十九年八月
    二十九日以買賣為原因將前開土地移轉登記予上訴人等事實，為兩造所不爭，並
    有土地登記簿謄本、台中縣大里地政事務所複丈成果圖附卷可證，自堪信為真實
    。按稅捐機關就房屋所為稅籍資料內稅義務人之記載，純為便利課稅而設，與所
    有權之取得無關；然違章建築（含未保存登記建物）之讓與，雖因不能為移轉登
    記而不能為不動產所有權之讓與，但受讓人與讓與人間如無相反之約定，應認為
    讓與人已將該違章建築之事實上處分權讓與受讓人（最高法院六十七年度第二次
    民事庭庭長會議決定參照）。則系爭建物、土地原為訴外人王明廷所有，移轉登
    記與被上訴人時，因前開建物即房屋未辦理保存登記，而無從登記與被上訴人之
    事實，亦有卷附土地登記簿謄本、房屋稅籍紀錄表可證，則上訴人主張被上訴人
    就系爭建物僅有事實上之處分權而無所有權，自亦堪信為真實。
伍、按上訴人以無權占有為原因，提起本件請求返還所有物之訴，被上訴人就系爭土
    地屬上訴人所有而為被上訴人占有之事實不爭執，而僅以被上訴人非無權占有為
    抗辯，被上訴人自應就其占有係有正當權源之事實證明之（最高法院九十一年度
    台上字第二五七八號判決參照）。則本件應先審究者，厥為被上訴人所有前開土
    地於七十九年一月二十三日，移轉登記予訴外人趙天星時，前開土地上之系爭未
    辦保存登記建物（被上訴人僅有事實上處分權）被上訴人並未轉讓予趙天星，則
    轉讓後，被上訴人對訴外人趙天星得否主張對系爭土地有推定租賃權之存在？
一、按最高法院四十八年台上字第一四五七號判例及七十三年度第五次民事庭會議決
    議闡釋「土地及房屋同屬一人」，而將土地及房屋分開同時或先後出賣，應推斷
    「土地承買人」默許「房屋承買人」有繼續使用該土地之租賃關係存在。該所謂
    「土地及房屋同屬一人」固可包括「土地及房屋同屬相同之共有人」及「土地共
    有人數除與房屋相同之共有人外，尚有其他共有人」之情形在內；並將所稱之「
    房屋承買人」擴及於承購未經建物所有權第一次登記之房屋後具有事實上處分權
    之人（最高法院八十九年度台上字第二八四號判決參照）。堪認只須為基地所有
    人，而不論其同時為該基地上建物所有權人或僅有事實上處分權之人，其將土地
    及房屋分開同時或先後出賣，應推斷房屋所有人或事實上處分權人有繼續使用該
    土地之租賃關係存在。
二、查被上訴人原為系爭土地所有權人，於七十九年一月二十三日，將該土地移轉登
    記予訴外人趙天星時，被上訴人並未將前開土地上其僅有事實上處分權之未辦保
    存登記建物同時轉讓予趙天星，業如前述，則依前開說明，於被上訴人轉讓系爭
    土地與趙天星後，被上訴人對訴外人趙天星有繼續使用該土地之租賃關係存在，
    應可認定。
陸、次應審究者，乃訴外人趙天星於前開轉讓當時，若不知系爭建物存在，是否影響
    前開推定租賃關係之存在？
一、按土地與房屋為各別之不動產，各得單獨為交易之標的。建築物與基地同屬一人
    所有，僅將土地出賣時，因建築物性質上不能與基地使用權分離而存在，於此情
    形，應認基地買受人與建築物所有人就基地成立租賃關係，本係調和建築物所有
    人與基地所有人間之關係，使原存在之建築物不因其所占用之基地移轉他人，而
    成無權占有土地，致遭土地所有人以所有權之作用，請求將之拆除，對建築物所
    有人及社會經濟造成不利之影響（最高法院八十六年度台上字第三五八六號判決
    參照）。則依前開判決意旨觀之，前開租賃推定之情形，應與當事人主觀之知與
    不知無關，上訴人主張訴外人趙天星於前開轉讓當時，不知系爭建物存在，自無
    從推定被上訴人對系爭土地有租賃權存在云云，自不足採。
二、況被上訴人與趙天星所訂買賣契約書第七條約定：「關於本件不動產三三三之二
    七地號土地，乙方（即趙天星）保證無設定他項權利，但其上是否有地上物或他
    人占用，雙方同意由甲方（即上訴人）於訂定本約前自行查明，並由甲方自行處
    理：：：」等內容，此有臺灣士林地方法院九十年度重訴字第五九八號民事判決
    一件在卷可憑，則堪認訴外人趙天星早知系爭土地上有前開建物存在，始會於合
    約中語多保留，至訴外人趙天星於臺灣士林地方法院九十年度重訴字第五九八號
    事件中之陳述，因涉及其自身利害關係，自難期待其陳述之真實，併此敘明。
柒、另應審究者，乃訴外人趙天星於前開轉讓當時，與被上訴人是否另有使用借貸之
    約定，而無前開推定租賃關係之存在？
一、按使用借貸為無償契約，屬貸與人與使用人之特定關係，除當事人另有特約外，
    無移轉權利於第三人之可言。另按債權之讓與，依民法第二百九十七條第一項之
    規定，須經讓與人或受讓人通知債務人，對債務人始生效力；且債權之讓與係以
    移轉特定債權為標的之契約，其受讓人僅受讓債權，而非承受契約當事人之地位
    。
二、查證人林大展於本院證稱其因欠訴外人顧全成錢，而與顧全成談前開土地過戶事
    宜，當時未提及要過戶與趙天星，其不知要過戶與何人等語（見本院九十三年五
    月二十日準備程序筆錄）；於原審則證稱係應顧全成要求過戶前開土地與趙天星
    ，但其不知趙天星是否知其與顧全成之約定等情明確（見原審卷第一百頁），其
    前後證詞雖稍有出入，然其不知趙天星是否知其與顧全成之約定之事實，亦即其
    不知債權讓與情事，應可認定，遑論債權讓與通知之情事。故縱認顧全成與被上
    訴人間就系爭土地有使用借貸契約存在，然亦無證據足資證明前開使用借貸契約
    移轉於趙天星。且上訴人亦未提出證據證明訴外人顧全成係趙天星之代理人，尚
    難認前開使用借貸契約效力可及於趙天星。又被上訴人應顧全成要求將系爭土地
    過戶與趙天星，此僅係涉他契約，尚無證據足資證明係顧全成將其權利轉讓與趙
    天星，況債權讓與僅係受讓人僅受讓債權，而非承受契約當事人之地位，業如前
    述，亦難據債權讓與而認趙天星係使用借貸契約之當事人。則上訴人主張顧全成
    係趙天星之代理人，顧全成將其權利轉讓與趙天星云云，即均不足取。
捌、再應審究者，乃訴外人趙天星於八十九年八月二十九日，將前開土地移轉登記與
    上訴人時，前開推定租賃關係是否對上訴人繼續存在？
一、按出租人於租賃物交付後，承租人占有中，縱將其所有權讓與第三人，其租賃契
    約對於受讓人仍繼續存在；前項規定，於未經公證之不動產租賃契約，其期限逾
    五年或未定期限者，不適用之，民法第四百二十五條定有明文。其中第一項「承
    租人占有中」等文字與第二項，係於八十八年四月二十一日增訂。次按民法第四
    百二十五條之一於八十八年四月二十一日增訂，其內容即係將前開租賃推定之實
    務見解明文化，而依民法債篇施行法第三十六條第二項之規定，前開各增訂條文
    自八十九年五月五日施行。另按土地及土地上之房屋同屬一人所有，而僅將土地
    或房屋所有權讓與他人，或將土地及房屋同時或先後讓與相異之人時，土地受讓
    人或房屋受讓人與讓與人間，或房屋受讓人與土地受讓人間，應推定在房屋得使
    用期限內有租賃關係存在。其租金數額，如當事人間不能協議決定，當可訴請法
    院裁判，此為法理之當然解釋。八十九年五月五日施行之民法第四百二十五條之
    一僅係將上開法理明文規定，故上述土地及房屋讓與他人之情形，縱係發生於該
    條規定施行前，仍應依上開法理即增訂之民法第四百二十五條之一之內容辦理（
    最高法院九十二年度台上字第四八七號判決參照）。
二、查被上訴人於七十九年一月二十三日，將系爭土地移轉登記予訴外人趙天星，但
    未將系爭建物同時轉讓予趙天星，業如前述，則依前開說明，於前開條文增訂後
    ，被上訴人對訴外人趙天星前開推定租賃權之存在，仍不受妨礙。次查趙天星係
    於八十九年八月二十九日前開增訂條文施行後，始將前開土地移轉登記與上訴人
    ，「若」適用前開已施行之民法第四百二十五條第一項，應認系爭租賃契約對系
    爭土地受讓人即上訴人存在。
三、然本件是否有前開民法第四百二十五條第一、二項之適用？查民法第四百二十五
    條第二項之立法理由，係因同條第一項規定之買賣不破租賃原則，具有債權物權
    化之效力，在長期或未訂期限之租賃契約，其於當事人之權益關係，影響甚鉅，
    宜付公證，以求其權利義務內容合法明確，且可防免實務上常見之弊端，即債務
    人於受強制執行時，與第三人虛偽訂立長期或不訂期限之租賃契約，以妨礙債權
    人之強制執行，為杜爭議減訟源而增訂。則由前開立法理由觀之，前開規定應適
    用於當事人約定之租賃契約，對前開法定之租賃契約應無適用之餘地。況前開租
    賃推定之法理即增訂之民法第四百二十五條之一之內容，係包括「先後讓與」相
    異之人之情形，則若有先後讓與情形，即可依民法第四百二十五條之一之內容或
    修正前實務見解即法理處理，並無須適用民法第四百二十五條第一項或第二項之
    規定。
玖、復應審究者，乃系爭租賃關係是否已因系爭建物超過使用年限，而歸於消滅？
一、按民法第四百二十五條之一第一項所生之租賃關係，係推定在房屋得使用期限內
    ，有租賃關係，其期限不受同法第四百四十九條第一項規定之限制。則前開推定
    租賃之期限，係至房屋不堪使用時為止，應無疑義（最高法院九十二年度台上字
    第一０五二號判決參照）。
二、查系爭房屋結構完整，且足遮風避雨，並無不堪使用之情形，此有上訴人所提系
    爭建物相片在卷可證，且系爭建物為被上訴人占有使用迄今，亦為兩造所不爭（
    見本院九十三年四月二十二日準備程序筆錄），而被上訴人另出借系爭建物與證
    人林大展使用迄今，亦為兩造所不爭（見本院九十三年五月二十日準備程序筆錄
    ），則系爭建物尚可供人居住使用，並非不堪使用，應可認定。上訴人以前開固
    定資產耐用年數表記載之耐用年數主張系爭房屋已不堪使用，前開租賃關係已消
    滅云云，自亦不可採。
拾、綜上所述，被上訴人既已舉證證明其對系爭土地有租賃關係之使用正當權源存在
    ，而上訴人無法舉證推翻系爭租賃關係存在之事實，從而上訴人本於所有物返還
    請求權請求被上訴人拆除系爭房屋，返還系爭土地，即無理由，不應准許，其假
    執行之聲請亦失所附麗。原審判決上訴人全部敗訴並駁回其假執行之聲請，核無
    不合，上訴人仍執陳詞求為廢棄改判，為無理由，應予駁回。
拾壹、本件判決之基礎已臻明確，兩造所為之其他主張、陳述並所提之證據，經審酌
      後，認均與本件之結論無礙，不再一一論述，併此敘明。
拾貳、據上論結，本件上訴為無理由，依民事訴訟法第四百三十六條之一第三項、第
      四百四十九條第一項、第七十八條，判決如主文。
中　　　華　　　民　　　國　　　九十三　　　年　　　八　　　月　　六　　日
                                臺灣臺中地方法院民事第三庭
　　　　　　　　　　　　　　　　　　審判長法　官　張恩賜
　　　　　　　　　　　　　　　　　　　　　法　官　洪堯讚
　　　　　　　　　　　　　　　　　　　　　法　官　陳卿和
右正本證明與原本無異
不得上訴。
中　　　華　　　民　　　國　　　九十三　　　年　　　八　　　月　　十　　日
~B法院書記官
